【裁判字號】    99,重訴,42
【裁判日期】    990331
【裁判案由】    塗銷地上權登記
【裁判全文】
臺灣臺北地方法院民事判決              99年度重訴字第42號
原      告  祭祀公業周勝福管理人周武雄
訴訟代理人  林禮模律師
被      告  乙○○
訴訟代理人  賴重堯律師
被      告  甲○○
訴訟代理人  陳志誠律師
複  代理人  陳豪杉律師
上列當事人間請求塗銷地上權登記事件，本院於民國99年3月2日
言詞辯論終結，判決如下：
    主  文
原告之訴駁回。
訴訟費用由原告負擔。
    事實及理由
一、原告主張略以：
  (一)按「關於公同共有祭產之訴訟，如其公同關係所由規定之契
    約未明定得由何人起訴或被訴，則依一般習慣其祭產設有管
    理人者，該管理人得以自己名義代表派下全體起訴或被訴，
    其未設有管理人者，各房房長得共同以自己名義代表派下全
    體起訴或被訴，此項習慣通常可認祭產公同共有人有以此為
    契約內容之意思，除有反證外自應依照辨理」、「公同共有
    物之處分及其他之權利行使，除依其公同關係所由規定之法
    律或契約另有規定外，固應得公同共有人全體之同意。惟祭
    祀公業管理人依習慣就公業財產得為保存利用及改良行為，
    出租屬於利用行為，管理人應有此權限」，司法院院解字第
    3328號解釋及最高法院31年上字第3363號、37年上字第6064
    號判例意旨。是臺灣祭祀公業之公業財產處理方式，係依據
    原有舊習慣，即祭祀公業之祭產（同公業財產）之處分須得
    總派下之同意；就公業財產之保存行為及其訴訟行為，任何
    派下均得為之。本件原告祭祀公業周勝福管理人周武雄，係
    以被告積欠地租達2年之總額而提起本件訴訟，管理人周武
    雄自有提起本件訴訟之權能，無須經公同共有人全體同意之
    必要。況對祭祀公業派下全體而言，其公業財產之所有權權
    能，因地上權之消滅，而當然立即回復全面支配之圓滿狀態
    ，祭祀公業將不再因土地上有地上權而妨害其使用、收益，
    就結果而論，對其派下全體並無不利益，自無須經全體同意
    之必要。是原告提起本件訴訟，並毋須得公同共有人全體（
    即派下員全體）之同意，應有當事人適格。
  (二)原告即祭祀公業周勝福所有坐落臺北市○○區○○段1小段
    256地號之土地（以下簡稱「系爭土地」），面積151平方公
    尺，於民國88年1月21日，由被告乙○○取得該土地之地上
    權，嗣被告乙○○於90年6月6日，又將地上權權利範圍55﹪
    ，轉讓予被告甲○○，故系爭土地之地上權係現由被告乙○
    ○取得權利範圍45﹪，而被告甲○○則取得權利範圍55﹪。
    按地上權人積欠地租達2年之總額者，除另有習慣外，土地
    所有人得撤銷地上權，民法第836條定有明文。查原告於90
    年5月7日取得系爭土地所有權後，被告乙○○、甲○○即未
    曾給付任何租金予原告，積欠之地租早已達2年以上之總額
    。雖原告曾分別以口頭、書面或訴訟方式請求被告給付地租
    ，均遭被告拒絕。是原告先後於98年5月8日以臺北信維郵局
    第4306號存證信函及98年5月21日以臺北信維郵局第04590
    號存證信函分別催告被告，並告知被告已積欠租金達2年以
    上之總額，且表示撤銷地上權之意，此有上開存證信函其回
    執可資為憑。爰依民法第836條之規定，請求塗銷被告之地
    上權登記。
  (三)被告辯稱本件給付租金為往取債務，應由原告赴被告處收取
    ，惟原告並未為之，且當庭表示不願收受地租，應構成原告
    受領遲延，並非被告積欠租金云云。然民法第314條規定之
    清償地，原則上採取債權人住所地主義（赴償債務），而非
    債務人住所地主義（往取債務），雙方當事人如未特別約定
    ，或法律另有明文，應以債權人之住所為清償地。本件兩造
    並未約定清償地，自應以債權人之住所為清償地，被告徒以
    本件地租為往取債務，而認為原告未前往被告住處收取租金
    ，即構成受領遲延云云，顯無理由。至於原告當庭表示不願
    意收受被告以地租名義之給付，係因原告已為撤銷地上權之
    意思表示，並提起本件訴訟，被告當庭表示願意給付者，並
    非地租，被告亦無再給付地租之義務，被告亦不得抗辯原告
    拒絕收受租金，以脫免撤銷地上權之義務等語。
  (四)並聲明：
  1.被告乙○○應就坐落臺北市○○區○○段1小段256地號土地
    ，面積151平方公尺，由臺北市古亭地政事務所以88年中正
    一字第004090號收件，登記日期88年1月21日，權利人乙○
    ○，權利價值新臺幣（下同）2千萬元，權利範圍為45﹪之
    地上權設定登記予以塗銷。
  2.被告甲○○應就坐落臺北市○○區○○段1小段256地號土地
    ，面積151平方公尺，由臺北市古亭地政事務所以90年中正
    一字第034750號收件，登記日期90年6月6日，權利人甲○○
    ，權利價值2千萬元，權利範圍55﹪之地上權設定登記予以
    塗銷。
二、被告乙○○則以：
  (一)兩造間因塗銷地上權、不當得利等事件，迭經本院91年度重
    訴字第351號、臺灣高等法院92年度重上字第196號、95年度
    重上更(一)字第89號，暨最高法院95年度台上字第1142號、97
    年度台上字第296號民事事件均判決原告敗訴確定在案，可
    見被告乙○○、甲○○確係系爭土地合法之地上權人。兩造
    關於地上權租金之爭議，現已繫屬於本院98年度訴更(一)字第
    2 號事件，兩造應靜待判決結果。詎原告為逼迫被告就範，
    竟以存證信函主張被告積欠地租，要求撤銷地上權，惟原告
    所發之存證信函中，並未敘明積欠多少地租、2年期間如何
    計算及2年租金總額為何？僅片面主張被告積欠地租，實屬
    無理。原告曾與前手張承璜於64年9月30日達成訴訟上和解
    ，約定租金按申報地價年息3﹪計算。嗣前手地主陳福盛曾
    於81年7月2日與被告簽訂「房屋買賣及地上權回復協議書」
    ，協議每年地租為57,452元，原告雖事後回復所有權，但並
    非當然得繼受陳福盛向被告收取租金之權利，且地上權人非
    以交付地租為必要。惟被告為求息事寧人，於本院98年度訴
    更(一)字第2號給付地租事件中，於98年10月27日言詞辯論期
    日表示願按申報地價年息3﹪給付租金，並願當庭給付租金
    129,267元，但被告並無積欠2年以上地租之事實。故被告並
    未積欠地租，原告未經定期催告程序，即貿然請求撤銷地上
    權，依法自有未合等語，資為抗辯。
  (二)並聲明：原告之訴駁回。
三、被告甲○○答辯則以：
  (一)原告為祭祀公業，其提起本件訴訟，屬公同共有權利之行使
    ，依民法第828條第3項規定，應得公同共有人全體（即派下
    員全體）之同意，如未得公同共有人全體之同意，其起訴即
    不合要件。
  (二)原告雖主張其曾分別以口頭、書面請求被告給付地租，惟被
    告甲○○否認之，且原告並未舉證其已經定期催告被告甲○
    ○給付租金，故原告主張其以存證信函表示撤銷地上權云云
    ，難認有效。又民法第836條第1項所謂地上權人積欠地租達
    2年之總額者，土地所有人得撤銷其地上權，係指依同法第
    835條規定，就地上權地租有約定而無爭議者而言。如就地
    租事項有所爭議，應由法院裁判之。在法院未裁判以前，租
    金仍未確定，如認地上權人怠於支付地租，亦應從判決確定
    租金數額之時起算。兩造目前已就地租數額進行訴訟，由本
    院98年度訴更(一)字第2號給付租金事件審理中。則地租多寡
    既有爭執而未經確定，原告本諸尚有爭執之事項為催告，自
    非合法，其請求塗銷地上權登記，亦難准許。
  (三)本件給付地租屬往取債務，應由原告赴被告處收取，惟原告
    並未前往被告處收取，更就被告其後於另案當庭提出地租欲
    給付時表示：「我們不願意收受以地租名義的給付」等語（
    見本院98年度訴更(一)字第2號98年10月27日言詞辯論筆錄）
    ，顯見原告已有受領遲延之情形，並非被告欠租，故原告依
    民法第836條第1項之規定請求塗銷地上權登記，要非可採等
    語，資為抗辯。
  (四)並聲明：原告之訴駁回。
四、兩造不爭執事項
  (一)坐落臺北市○○區○○段1小段第256地號之系爭土地，面積
    151平方公尺，為原告於90年5月7日以判決回復所有權為登
    記原因，登記為原告祭祀公業周勝福所有，並由周武雄為管
    理人。
  (二)被告乙○○於88年1月21日以臺北市古亭地政事務所登記收
    件字號中正一字第004090號，以設定為登記原因，就系爭土
    地設定系爭地上權，權利範圍45﹪。
  (三)被告甲○○於90年6月6日以臺北市古亭地政事務所登記收件
    字號中正一字第034750號，以讓與為登記原因，就系爭土地
    設定系爭地上權，權利範圍55﹪。
  (四)原告於98年5月8日曾以臺北信維郵局第4306號存證信函通知
    被告撤銷系爭地上權之意思表示，並請求辦理塗銷地上權登
    記，經被告等收受後，於98年5月18日以（98）重法字第050
    2函覆未積欠租金，願依法院判決為履行。
  (五)原告另曾於98年5月21日以臺北信維郵局第04590號存證信函
    以被告等積欠2年租金為由，撤銷系爭地上權，經被告收受
    後，被告則於98年5月26日以（98）重法字第0505號函重申
    未積欠租金，願依法院判決為履行。
五、本件之爭點及本院得心證之理由
    原告主張被告積欠地租達2年以上，並經定期催告，請求依
    民法第836條之規定，撤銷被告之地上權，被告則否認之，
    並以前詞置辯。是本件兩造主要爭點厥為：(一)原告是否須經
    公同共有人全體同意，方得提起本件訴訟？(二)兩造間就系爭
    地上權是否有約定地租？(三)如有約定地租，則被告是否積欠
    原告地租？數額若干？是否已達2年以上之總額？(四)原告是
    否踐行催告程序？原告請求撤銷地上權，有無理由？茲分述
    如下：
  (一)原告是否須經公同共有人全體同意，方得提起本件訴訟？
    按公同共有物之管理權與公同共有物本身之權利有別，而民
    法第828條第2項所定應得公同共有人全體之同意者，係指對
    公同共有物本身之權利而言（最高法院54年台上字第2035號
    判例參照），倘認祭祀公業選任管理人依民法第828條第2項
    之規定，應得公同共有人之全體同意，處茲工商業發達，人
    口流動性高之社會狀態，殊多障礙，徒致祭祀公業事務之停
    滯，對祭祀公業派下全員均有不利，實非所宜，最高法院69
    年台上第883號判決可資參照。復按祭祀公業管理人依習慣
    就公業財產得為保存、利用及改良行為，出租屬於利用行為
    ，管理人應有此權限。對於祭祀公業所有之不動產之地上權
    人請求給付租金或塗銷地上權，理論上仍未脫管理行為之範
    疇，且均屬有利於祭祀公業之行為，不能謂祭祀公業選認之
    管理人單獨涉訟即有當事人不適格之問題。查本件原告為祭
    祀公業周勝福選任之管理人，對於祭祀公業所有之系爭土地
    與被告就地上權是否塗銷問題涉訟，究其性質仍屬管理行為
    之一，且屬有利於祭祀公業之行為，應可單獨起訴，並無民
    法第828條第3項應得公同共有人全體同意之問題。故被告抗
    辯原告本件未得祭祀公業全體公同共有人同意即起訴，當事
    人顯不適格云云，並非可採。
  (二)兩造間就系爭地上權是否有約定地租？
  1.查原告與訴外人陳福盛於78年10月6日就系爭土地訂立買賣
    契約，並於78年12月18日經本院70年訴字第4450號和解筆錄
    辦理所有權移轉登記予訴外人王文雅，嗣系爭土地於79年7
    月17日再由訴外人王文雅名義移轉登記為陳福盛及其指定之
    陳吳寶蓮、鄭美環及許李美華，但因原告主張該不動產買賣
    契約及和解筆錄均無效，訴請陳福盛、陳吳寶蓮、鄭美環及
    許李美華塗銷所有權登記，分別由本院87年11月11日87年重
    訴字第1056號、臺灣高等法院88年9月28日88重上字第2號、
    判決原告勝訴，最高法院並於90年3月9日以90年台上字第
    392號駁回陳福盛等人之上訴，原告則持上開確定判決於90
    年5月7日回復登記為所有權人；惟系爭土地回復登記為原告
    所有前，陳福盛等4人於88年1月21日設定地上權予被告乙○
    ○，被告乙○○則於90年6月6日轉讓其地上權利範圍55﹪予
    被告甲○○，使被告乙○○取得系爭土地45﹪之地上權，被
    告甲○○取得系爭土地55﹪之地上權等情，為兩造所不爭執
    ，堪信為真實。
  2.按民法第836條第1項所謂地上權人積欠地租達2年之總額者
    ，土地所有人得撤銷其地上權，係指依同法第835條規定，
    就地上權有支付地租之訂定者而言。蓋地上權非以地上權人
    交付地租為必要（最高法院67年台上字第3779號判例要旨參
    照），若地上權之設定或取得，並無支付地租之訂定，自無
    所謂積欠地租情事，是以建築房屋基地之出租人，以承租人
    積欠租金額達2年以上為原因，終止租賃契約，仍應依民法
    第440條第1項規定，定相當期限催告承租人支付租金，必承
    租人於其期限內不為支付者，始得終止租賃契約，非謂一有
    承租人欠租達2年以上之事實，出租人即得隨時終止租賃契
    約，對於地上權人之保護，不宜較土地承租人為薄，故土地
    所有人以地上權人積欠地租達2年之總額為原因，依民法第
    836條第1項規定，撤銷其地上權，仍應類推適用民法第440
    條第1項之規定，踐行定期催告程序。又出租人限期催告承
    租人支付租金，其催告租金額超過承租人應付之金額時，僅
    超過部分不發生效力，並非該催告不發生效力，最高法院68
    年台上字第777號、66年台上字第124號判例可資參照。足見
    兩造需有地租（租金）之約定，並因積欠2年總額，始生催
    告問題，無租金即無從催告，縱使催告，因其零租金，任何
    催告均係超過部分，依前揭判例所示，自不生催告之效力。
    易言之，土地所有人如依民法第836條第1項規定，以地上權
    人積欠地租達2年之總額為由，撤銷其地上權，必須雙方就
    該地上權有支付地租之約定，且因地上權人積欠地租達2 年
    之總額，土地所有人並踐行定期催告程序，仍不為支付，始
    得為之。查本件被告否認兩造就系爭土地之地上權有租金之
    約定，原告前並曾於97年6月間起訴請求被告乙○○、甲○
    ○給付地租，現由本院98年度訴更(一)號給付地租事件審理中
    ，此亦為兩造所不爭執。顯見原告並不否認被告未同意給付
    地租，方需以訴訟方式處理，且原告復未能舉證證明兩造曾
    有地租之約定，揆諸前揭說明，兩造既無租金約定，則原告
    以存證信函催告被告給付地租，自不生催告之效力。
  (三)又兩造間既無地租之約定，被告即無從積欠2年以上之租金
    ，原告縱以存證信函催告被告給付租金，亦不生催告之效力
    。準此，原告主張依據民法第836條第1項之規定，請求被告
    撤銷地上權云云，即非可採。至於其餘爭點，因兩造間迄今
    並無租金之約定，無法適用民法第836條第1項之規定而毋庸
    贅述，附此敘明。
六、綜上所述，本件原告無法證明兩造間就系爭土地之地上權有
    租金之約定，所為之催告不生效力，其依據民法第836 條第
    1項請求被告撤銷地上權，實屬無據。從而，原告請求：1.
    被告乙○○應就坐落臺北市○○區○○段1小段256 地號土
    地，面積151平方公尺，由臺北市古亭地政事務所以88年中
    正一字第004090號收件，登記日期88年1月21日，權利人乙
    ○○，權利價值2千萬元，權利範圍為45﹪之地上權設定登
    記予以塗銷；及2.被告甲○○應就坐落臺北市○○區○○段
    1小段256地號土地，面積151平方公尺，由臺北市古亭地政
    事務所以90年中正一字第034750號收件，登記日期90年6月6
    日，權利人甲○○，權利價值2千萬元，權利範圍55﹪之地
    上權設定登記予以塗銷，均無理由，應予駁回。
七、本件事證已臻明確，兩造其餘攻擊防禦方法與判決之結果不
    生影響，爰不一一贅論，併此敘明。
八、據上論結，本件原告之訴為無理由，依民事訴訟法第78條，
    判決如主文。
中    華    民    國    99    年    3    月    31     日
                  民事第二庭  法  官    郭顏毓
以上正本係照原本作成
如對本判決上訴，須於判決送達後20日內向本院提出上訴狀。
中    華    民    國    99    年    4     月    1     日
                              書記官    林政彬

司法院資訊處製作；財團法人民間司法改革基金會備份。
